臺灣高等法院臺中分院民事判決
109年度上易字第455號
上   訴   人  陳秋月
訴 訟代理 人  石志堅律師
被  上訴  人  巨業交通股份有限公司

法 定代理 人  李正舜
訴 訟代理 人  陳敏鴻
被  上訴  人  中台灣客運股份有限公司

法 定代理 人  呂奇峰
訴 訟代理 人  胡勝杰
被  上訴  人  蔡志宗
              曾柔蜜
受告知訴訟人  新安東京海上產物保險股份有限公司


法 定代理 人  陳忠鏗

上列當事人間請求損害賠償事件，上訴人對於中華民國109年7月
13日臺灣臺中地方法院108年度訴字第415號第一審判決提起上訴
，本院於110年9月15日言詞辯論終結，判決如下：
    主    文
一、原判決關於駁回上訴人後開第二、三、四、五項之訴部分，
    及該部分假執行之聲請，暨訴訟費用之裁判均廢棄。
二、被上訴人蔡志宗、曾柔蜜應再連帶給付上訴人新臺幣3萬6,2
    02元，及自民國108年5月10日起至清償日止，按年息5%計算
    之利息。
三、被上訴人蔡志宗、巨業交通股份有限公司應再連帶給付上訴
    人新臺幣3萬6,202元，及自民國108年5月10日起至清償日止
    ，按年息5%計算之利息。
四、被上訴人曾柔蜜、中台灣客運股份有限公司應再連帶給付上
    訴人新臺幣3萬6,202元，及自民國108年5月10日起至清償日
    止，按年息5%計算之利息。
五、前三項給付，任一被上訴人已為全部或一部之給付，其餘被
　　上訴人於給付範圍內免除給付之義務。
六、被上訴人蔡志宗、曾柔蜜應再連帶給付上訴人新臺幣477元
    ，及自民國109年9月30日起至清償日止，按年息5%計算之利
    息。
七、被上訴人蔡志宗、巨業交通股份有限公司應再連帶給付上訴
    人新臺幣477元，及自民國109年9月30日起至清償日止，按
    年息5%計算之利息。
八、被上訴人曾柔蜜、中台灣客運股份有限公司應再連帶給付上
    訴人新臺幣477元，及自民國109年9月30日起至清償日止，
    按年息5%計算之利息。
九、前開第六、七、八項給付，任一被上訴人已為全部或一部之
　　給付，其餘被上訴人於給付範圍內免除給付之義務。
十、其餘上訴及追加之訴均駁回。
、第一、二審(含追加之訴)訴訟費用，由被上訴人連帶負擔二
    十五分之九，餘由上訴人負擔。
    事實及理由
壹、程序方面：
一、按於第二審為訴之變更或追加，非經他造同意，不得為之，
    但請求擴張或減縮應受判決事項之聲明者，不在此限，此觀
    民事訴訟法第446條第l項但書、第255條第l項第3款規定即
    明。
二、查上訴人於原審本於下述規定侵權行為之法律關係，請求被
    上訴人應連帶給付金額為新臺幣(下同)215萬0,330元本息(
    詳如附表欄第⑴項所示，已扣除強制汽車責任保險金83萬6,
    767元)，及自民國108年5月10日(原審追加及變更之聲明狀
    繕本送達最後一位被上訴人之翌日)起至清償日止，按年息5
    %計算之利息。嗣於上訴後基於同一法律關係請求金額之流
    用，補充或更正事實上或法律上之陳述而為不同請求項目及
    該項金額之調整，即原請求醫療費用35萬1,123元，擴張為3
    5萬2,563元(增加1,440元)，及其中1,440元之利息自
　　109年9月30日(擴張訴之聲明狀繕本送達翌日)起算，核屬 
    擴張應受判決事項之聲明，依上開規定，應予准許。
貳、實體方面：
一、上訴人主張：
    被上訴人蔡志宗、曾柔蜜分別受僱於被上訴人巨業交通股份
　  有限公司(下稱巨業公司)、中台灣客運股份有限公司(下稱
　  中台公司)，均擔任營業大客車之司機。詎蔡志宗於106年8
　  月14日上午駕駛巨業公司所屬車牌號碼000-00號營業大客車
　  (下稱甲車)，沿臺中市沙鹿區和平街由南往北方向行駛，嗣
　  於同日上午8時10分許，與被上訴人曾柔蜜駕駛中台公司所
　  屬車牌號碼000-000號大客車(沿臺中市沙鹿區大新街自西向
　  東方向行駛，下稱乙車)，在和平街與大新街之無號誌交岔
　  路口發生碰撞，且依當時天候及路況均無不能注意之情事，
　  致在甲車之上訴人向車前倒臥，其腰部並撞擊刷卡機而摔倒
　  在地，因此受有左側第三、四、五肋骨骨折、軀幹鈍挫傷、
　  第三腰椎壓迫性骨折、左側第二至六肋骨骨折等傷害(下稱
　  系爭傷害)。是蔡志宗、曾柔蜜共同不法侵害上訴人成傷，
　  應負連帶損害賠償責任。又巨業公司、中台公司分別為渠等
　  之僱用人，均應分別與渠等負連帶賠償責任。茲因上訴人受
　  有系爭傷害，並受有如附表欄第⑴項所示損害額合計298
　  萬8,537元，扣除已領取強制汽車責任保險金83萬6,767元後
　  ，損害額為215萬1,770元。爰依民法第184條第1項前段、第
　  185條第1項前段、第188條第1項前段、第193條第1項、第19
　  5條第1項前段侵權行為規定之法律關係，請求被上訴人應連
　  帶(蔡志宗各與曾柔蜜、巨業公司連帶，曾柔蜜與中台公司
　  連帶，以下泛稱連帶)給付上訴人215萬1,770元，及其中215
　  萬0,330元自108年5月10日起，其中1,440元自109年9月30日
　  起，均至清償日止，按年息5%計算之利息，並陳明願供擔保
　  ，請准宣告假執行【上訴人於原審起訴請求被上訴人應連帶
　  給付215萬0,330元本息，經原審為被上訴人應連帶給付73萬
　  7,174元本息之判決，上訴人就其敗訴141萬3,156元本息部
　  分全部聲明不服，提起上訴，並追加請求醫療費用1,440元
　  ，合計再請求給付141萬4,596元(141萬3,156元＋1,440元)
　  本息；被上訴人敗訴部分未據聲明不服，已確定而未繫屬於
　  本院，下不贅敘】。
二、被上訴人則以：
    原審未判准給付之醫療費用、重訓費用、營養食品費用，及
    追加醫療費用部分，除經醫院回覆與本件車禍有關聯性外，
    其餘均與本件車禍無關。又原審已斟酌一切情狀，判准給付
    精神慰撫金80萬元，上訴人猶再請求給付100萬元，應無依
    據。另上訴人有雙手未緊握扶桿之過失，應有過失相抵規定
    之適用等語，資為抗辯。
三、中台公司聲請對新安東京海上產物保險股份有限公司(下稱
    新安公司)告知訴訟(見本院卷二第95-97頁)，惟新安公司收
    受告知訴訟狀繕本後(見本院卷二第103頁)，並未具狀參加
    訴訟，亦未具狀或到庭陳述。
四、兩造之聲明：
  ㈠上訴人之上訴及追加聲明：
　⒈原判決關於駁回上訴人後開第2-5項之訴部分，及該部分假執
    行之聲請均廢棄。
　⒉蔡志宗、曾柔蜜應連帶給付上訴人141萬3,156元，及自108
　　年5月10日起至清償日止，按年息5%計算之利息(下稱141萬3
    ,156元本息)。
　⒊蔡志宗、巨業公司應連帶給付上訴人141萬3,156元本息。
　⒋曾柔蜜、中台公司應連帶給付上訴人141萬3,156元本息。
　⒌前三項給付，任一被上訴人已為全部或一部之給付，其餘被
　　上訴人於給付範圍內免除給付之義務。
　⒍蔡志宗、曾柔蜜應連帶給付上訴人1,440元，及自109年9月3
　　0日起至清償日止，按年息5%計算之利息(下稱1,440元本息)
　　。
　⒎蔡志宗、巨業公司應連帶給付上訴人1,440元本息。
　⒏曾柔蜜、中台公司應連帶給付上訴人1,440元本息。
　⒐前三項給付，任一被上訴人已為全部或一部之給付，其餘被
　　上訴人於給付範圍內免除給付之義務。
　㈡被上訴人答辯聲明：
　　上訴及追加之訴均駁回。
五、兩造不爭執事項(部分用語及編排順序依卷證文義略作調整)
    ：
  ㈠蔡志宗係巨業公司僱用之營業大客車司機。
  ㈡曾柔蜜係中台公司僱用之營業大客車司機。
  ㈢蔡志宗於106年8月14日上午，駕駛甲車沿臺中市沙鹿區和平
　　街由南往北方向行駛，於同日上午8時10分許途經和平街與
　　大新街之無號誌交岔路口時，因見前方由曾柔蜜駕駛之乙車
　　沿大新街自西向東快速穿越上開路口，蔡志宗於1秒鐘內按
　　鳴喇叭3次未果後緊急剎車，致站在甲車內後門刷卡機旁之
　　上訴人向車前倒臥，其腰部並撞擊刷卡機而摔倒在地，因此
　　受有系爭傷害。
　㈣上訴人係43年2月5日出生，於本件車禍發生時為63歲又6個
　　月，原可工作至65歲，尚有1年6個月工作期間，因本件車禍
　　導致勞動能力減損69.21%，依照最低工資每月2萬2千元計算
　　，1年半不能工作之損害金額合計27萬4071元(計算式：22,0
　　00元×69.21%×18個月≒274,071元)【見原審卷二第531、53
　　4頁】。
  ㈤上訴人因本件車禍已領取強制汽車責任保險金83萬6,767元
　　(見原審卷一第459頁)。
　㈥蔡志宗因本件車禍致上訴人受有系爭傷害，業經本院刑事庭
　　以108年度交上易字第158號判決，依業務過失傷害罪處拘役
　　40日確定(見原審卷一第447-454頁)。
  ㈦臺中市車輛行車事故鑑定委員會(下稱車鑑會)107年8月17日
　　中市車鑑字第0000000000號函檢附中市車鑑字第0000000號
　　鑑定意見書記載：「鑑定意見：中台灣客運95路公車(不
　　明車號，按係車牌號碼為FAE-010號即乙車)，行至無號誌交
　　岔路口，支線道車未暫停讓幹線道車先行，為肇事主因。
　　①蔡志宗駕駛民營公車(大客車，即甲車)，行經無號誌交岔
　　路口，疏未減速慢行作隨時停車之準備，為肇事次因。另
　　①車乘客陳秋月，於車內走道行走時，左手放開扶桿、右手
　　準備抓住扶桿時，因車輛煞車重心不穩跌倒，係屬汽車運輸
　　業管理規則及民法中有關旅客運送及搭乘之規範，非本案討
　　論範圍」(見原審卷一第53-58頁)。
　㈧臺中市交通事件裁決處108年7月19日中市交裁管字第0000000
      000號函記載(本件車禍覆議)結論為：「同臺中市車輛行
      車事故鑑定委員會之鑑定意見」(見原審卷一第367頁)。
六、兩造爭執事項(部分用語及編排順序依卷證文義略作調整)：
  ㈠上訴人就本件車禍是否應負與有過失責任？應負過失責任比
　　例為何？
  ㈡上訴人依侵權行為之法律關係，可請求被上訴人連帶賠償金
　　額為何？
七、本院之判斷：
　㈠過失責任部分：
　⒈按「損害之發生或擴大，被害人與有過失者，法院得減輕賠
    償金額或免除之」，民法第217條第1項定有明文。此項規定
    之目的，在謀求加害人與被害人間之公平，故在裁判上法院
    得以職權減輕或免除之。法院對於賠償金額減至何程度，抑
    為完全免除，雖有裁量之自由，但應斟酌雙方原因力之強弱
    與過失之輕重以定之(最高法院85年台上字第1756號、54年
    台上字第2433號判例要旨參照)。
　⒉查本件車禍肇事責任歸屬，經車鑑會鑑定結論，其意見詳如
    兩造不爭執事項第㈦項所示，復經臺中市交通事件裁決維持
    車鑑會之意見(詳見兩造不爭執事項第㈧項所示)，即曾柔蜜
    駕駛乙車行至無號誌交岔路口，支線道未暫停讓幹線道車先
    行，為肇事主因；蔡志宗駕駛甲車，疏未減速慢行，作隨時
    停車之準備，為肇事次因；乘客即上訴人於車內走道行走時
    ，左手放開扶桿，右手準備抓住扶桿時，因車輛剎車重心不
    穩跌倒(見原審卷一第58頁)。復參以依甲車車內錄影光碟顯
    示，上訴人上車後自下午3時58分46秒起兩手放開往車後走
    去，下午3時58分48秒兩手均未扶住車內任何物品，然後跌
    倒(見原審卷一第57、450頁)。準此，可見上訴人跌倒前曾
    鬆手走動，有應注意、能注意在車輛行進間，應緊握扶手、
    避免走動以維護自身安全而不注意之過失。此由當時甲車乘
    客逾30餘人，站立乘客約5-6人，僅上訴人一人跌倒(見原審
    卷一第55-56頁)，其他乘客均安然無恙，亦可明瞭。惟相較
    於蔡志宗與曾柔蜜之過失程度，上訴人過失程度尚屬輕微，
    本院因此認定上訴人就損害之發生或擴大，應負10%之過失
    責任，始較允當。基此，上訴人主張其無過失云云，應非可
    採。
　㈡損害賠償金額部分：
　⒈按「因故意或過失，不法侵害他人之權利者，負損害賠償責
    任」、「數人共同不法侵害他人之權利者，連帶負損害賠償
    責任」、「受僱人因執行職務，不法侵害他人之權利者，由
    僱用人與行為人連帶負損害賠償責任」、「不法侵害他人之
    身體或健康者，對於被害人因此喪失或減少勞動能力或增加
    生活上之需要時，應負損害賠償責任。」、「不法侵害他人
    之身體、健康...被害人雖非財產上之損害，亦得請求賠償
    相當之金額。」，民法第184條第1項前段、第185條第1項前
    段、第188條第1項前段、第193條第1項、第195條第1項前段
    分別定有明文。
　⒉查蔡志宗、曾柔蜜分別受僱巨業公司、中台公司，均擔任司
    機工作，並於前揭時地分別執行公司之司機職務，而駕駛甲
    、乙車碰撞肇事，共同不法侵害上訴人成傷，則上訴人請求
    被上訴人應連帶(蔡志宗各與曾柔蜜、巨業公司連帶，曾柔
    蜜與中台公司連帶)賠償，應有憑據。茲就上訴人再請求損
    害賠償各細項及金額，分別審酌如下：
　⑴醫療費用：
    上訴人再請求原審否准之醫療費用2,490元【見原審判決附
    表(下稱甲表)，即本院卷一第86-87頁】，及追加醫療費用
    1,440元【見本院卷一第151頁附表(下稱乙表)】，其中甲表
    編號3-5、7、20、21、23-24、29-30之50元，及編號28之20
    元，共計520元；及乙表編號1之190元、編號2之50元、編號
    5之50元、編號9之140元、編號10之50元、編號13之50元，
    共計530元，均屬與本件車禍有關之醫療費用，其餘均與本
    件車禍之治療無關，業經本院向相關醫院函查屬實，此有國
    軍臺中總醫院附設民眾診療服務處中清分院110年1月6日醫
    中民診字第0000000000號函、台中仁愛醫院110年1月7日仁
    中醫事字第00000000號函、大里仁愛醫院110年1月7日仁醫
    事字第00000000號函及檢附說明在卷可稽(見本院卷一第249
    -264、269-279頁)。準此，上訴人可再請求醫療費用金額為
    1,050元(計算式：520＋530＝1,050)，其餘不應准許。
   ⑵重訓費用：
　　關於上訴人因本件車禍受有系爭傷害，有無重訓之必要乙情
    ，業據上訴人提出台中仁愛醫院109年4月9日診斷證明書影
    本(見原審卷二第483頁)，其上診斷欄載明上訴人傷勢係「
    左側肋骨多發性閉鎖性骨折、第二腰椎楔形壓迫閉鎖性骨折
    ...」，核與系爭傷害部位及傷勢為肋骨、腰椎骨折相符，
    又其上醫囑欄載明「病人(指上訴人)於108年1月24日開始到
    本院復健科就診接受復健，目前脊椎變形導致呼吸困難，肩
    關節活動受限，需長期接受復健及其他重訓」，可見上訴人
    主張因本件車禍之受傷因長期接受重訓，且與復健醫療項目
    未重覆，應非全然無據。復經本院向台中仁愛醫院函詢，嗣
    經該醫院復稱：「病患(指上訴人)下肢可正常行走，症狀主
    要在肋骨骨折致呼吸不順，接受重訓可改善肺活量」等語，
    此有該醫院110年1月7日仁中醫事字第00000000號函檢附診
    療說明書附卷可稽(見本院卷一第265-267頁)。另參以被上
    訴人僅爭執其必要性，對於費用數額則未爭執。據此，本院
    從寬肯認上訴人請求重訓費用3萬9,704元，應有憑據，故予
    准許。
  ⑶營養食品費用：
    上訴人請求營養品費用19萬6,080元，未據上訴人提出醫囑
    證明，自難肯認與本件車禍有何關聯性，不應准許。
  ⑷精神慰撫金：
    上訴人主張本件車禍致其身心受創，除原審判決准賠80萬元
    之精神慰撫金，爰再請求賠償100萬元之精神慰撫金。惟按
    慰藉金之賠償，須以人格權遭遇侵害，使精神上受有痛苦為
    必要，其核給之標準固與財產上損害之計算不同，然非不可
    斟酌雙方身分、資力與加害程度，及其他各種情形核定相當
    之數額（最高法院51年台上字第223號判例要旨參照)。而所
    謂「相當」，應以實際加害情形及被害人之身分、地位與加
    害人之經濟情況等關係定之。查上訴人學歷為初中畢業，原
    從事居家服務，月入約3萬餘元，名下有不動產；蔡志宗學
    歷為高職畢業，從事司機工作，年收入逾70萬元，名下擁有
    不動產；曾柔蜜學歷為高職畢業，從事司機工作，年收入逾
    50萬元，名下擁有不動產；巨業公司資本額1億元，中台公
    司資本額1億1,000萬元等情，業據兩造分別陳明在卷(見原
    審卷二第150-151、153、156頁，並有稅務電子閘門財產所
    得調件明細表置於原審卷證物袋可憑。本院據此審酌兩造之
    學經歷、經濟狀況、蔡志宗與曾柔蜜係過失肇事，及上訴人
    傷勢非輕，倍受疼痛折磨等一切情狀，因認原審判令被上訴
    人給付精神慰撫金80萬元，堪稱允當。上訴人再請求100萬
    元，不應准許。
  ⑸原審其他否准請求部分：
    上訴人既應負10%之過失責任，則上訴人再請求原審否准其
    應自負10%損害金額17萬4,882元(計算式：醫療費用3萬4,86
    3元＋看護費用9,920元＋復健費用2萬2,692元＋減少勞動能
    力損失2萬7,407元＋精神慰撫金8萬元＝17萬4,882元)，應
    無依據，不應准許。
  ⒊承上，上訴人除原審判准73萬7,174元外，可再請求被上訴
    人給付金額為4萬0,754元(計算式：1,050＋39,704＝40,75
    4)。又上訴人就本件車禍應負1成過失責任，依此過失責任
    比例核算，上訴人可再請求金額為3萬6,679元(計算式：40,
    754×0.9≒36,679，小數點以下4捨5入，下同)，如扣除可請
    求追加醫療費用477元(計算式：530×0.9＝477，即乙表金額
    )，其可再請求金額為3萬6,202元【計算式：(520＋39,704)
    ×0.9≒36,202】。
八、綜上所述，上訴人依民法第184條第1項前段、第185條第1項
    前段、第188條第1項前段、第193條第1項、第195條第1項前
    段規定之侵權行為法律關係，除原審判准73萬7,174元本息
    外，再請求被上訴人連帶給付3萬6,202元，及自108年5月10
    日起至清償日止，按年息5%計算之利息部分，為有理由，應
    予准許；逾此部分之請求，為無理由，不應准許。從而原審
    就上開應准許部分，為上訴人敗訴之判決，尚有未洽，上訴
    論旨指摘原判決此部分不當，求予廢棄改判，為有理由，爰
    由本院廢棄改判如主文第2-5項所示。至於上訴人之請求不
    應准許部分，原審為上訴人敗訴之判決，並駁回其假執行之
    聲請，經核並無不合，上訴意旨指摘原判決此部分不當，求
    予廢棄改判，為無理由，應駁回此部分之上訴。另上訴人於
    上訴後，擴張請求被上訴人應再連帶給付上訴人477元，及
    自109年9月30日起至清償日止，按年息5%計算之利息，為有
    理由，應予准許。逾此範圍之請求，為無理由，不應准許。
九、本件事證已臻明確，兩造其餘之攻擊或防禦方法及所用之證
    據，經本院斟酌後，認為均不足以影響本判決之結果，爰不
    逐一論列，附此敘明。
十、據上論結，本件上訴及追加之訴，為一部有理由、一部無理
    由，依民事訴訟法第450條、第449條第1項、第78條、第85
    條第2項，判決如主文。
中　　華　　民　　國　　110 　年　　10　　月　　6 　　日
    　　      民事第二庭  審判長 法　官  楊 國 精
　　　　　　　　　　　　         法　官  陳 得 利
      　　　　　　　　　　       法  官  陳 正 禧       
正本係照原本作成。             
不得上訴。
                                 書記官  陳 三 軫   
　　　　　　　　　　　　　　　　　　　
中　　華　　民　　國　　110 　年　　10　　月　　6 　　日

　　　　　　　　　　　　　　
　　　　　　　　　　　　　　　　　　　　　　　　　　　　
附表：(新臺幣：元)     編號 項目 陳秋月請求 ⑴一審請求金額 ⑵一審判准金額 ⑶二審請求金額 ⑷二審判准金額 陳秋月二審請求再給付金額 備註  １ 醫療費用 ⑴35萬1,123元 ⑵34萬8,633元 ⑶35萬2,563元 ⑷34萬9,578元 ⑴3萬5,112元 ⑵3,930元(2,49   0元＋1,440元   )   ２ 看護費用 ⑴9萬9,200元 ⑵9萬9,200元 ⑶9萬9,200元 ⑷9萬9,200元 9,920元   ３ 復健費用 ⑴22萬6,919元 ⑵22萬6,919元 ⑶22萬6,919元 ⑷22萬6,919元 2萬2,692元   ４ 重訓費用 ⑴3萬9,704元 ⑵0 ⑶3萬9,704元 ⑷3萬9,704元 3萬9,704元   ５ 營養食品費用 ⑴19萬6,080元 ⑵0 ⑶19萬6,080元 ⑷0 19萬6,080元   ６ 減少勞動能力損失 ⑴27萬4,071元 ⑵27萬4,071元 ⑶27萬4,071元 ⑷27萬4,071元 2萬7,407元   ７ 精神慰撫金 ⑴180萬元 ⑵80萬元 ⑶180萬元 ⑷80萬元 ⑴8萬元 ⑵100萬元        合計  ⑴298萬7,097元 ⑵174萬8,823元 ⑶298萬8,537元 ⑷178萬9,577元 141萬4,596元(141萬3,156元＋1,440元) 298萬8,537元－強制險83萬6,767元－原審判准73萬7,174元＋二審追加1,440元 過失相抵前後金額  ⑴174萬8,823元 ⑵157萬3,941元 ⑶178萬9,577元 ⑷161萬0,620元 ----- 原審認陳秋月負擔1成、蔡志宗負擔2成、曾柔蜜負擔7成過失責任 扣除強制汽車責任保險金前後金額  ⑴215萬0,330元 ⑵73萬7,174元 ⑶215萬1,770元 ⑷77萬3,853元  已領取強制險保險金83萬6,767元